臺灣高等法院臺中分院民事裁定　九十三年度家抗字第九五號
　　　抗　告　人　甲○○
　　　　　　　　　乙○○
　　　代　理　人　黃致傑
右抗告人因聲明繼承事件，對於中華民國九十三年八月三十一日臺灣彰化地方法院九
十三年度聲繼字第一三號所為裁定提起抗告，本院裁定如左：
      主      文
抗告駁回。
抗告程序費用由抗告人負擔。
      理      由
一、本件聲明意旨略以：抗告人甲○○、乙○○為宋玉房（民國八十五年十一月五日
    ）之女及被繼承人丙○○之孫女，被繼承人丙○○於民國（下同）九十年五月
    十八日亡故，繼承開始時，被繼承人丙○○之住所地為彰化縣彰化市○○里○○
    路○段三０一號，抗告人依法對其遺產有代位繼承權。爰依台灣地區與大陸地區
    人民關係條例第六十六條暨同法施行細則第四十三條規定，檢具被繼承人除戶戶
    籍謄本一紙、親屬繼承系統表一紙、、財團法人海峽交流基金會認證之大陸山東
    省臨沂市公證處出具（二００二）臨證字第九六六號、第九六七號之親屬關係公
    證書及委託書公證書、被繼承人照片及家書信封影本等文件，向原法院聲明繼承
    之意思表示等情。
二、原裁定意旨略以：抗告人固聲明其為被繼承人丙○○之孫女，並檢具相關文件為
    佐，然查抗告人提出經財團法人海峽交流基金會認證之大陸山東省臨沂市公證處
    出具（二００二）臨證字第九六六號親屬關係公證書上載明「配偶（按即被繼承
    人丙○○之配偶）：李氏，．．」，而丙○○戶籍謄本上之配偶欄位並無關於配
    偶之記載，二者顯不相符，實難認其聲明書之內容為真正。又抗告人雖有提出丙
    ○○之相片為證，惟此亦難以證明抗告人等為丙○○之孫女。況抗告人另所提之
    影印信封上雖有「宋春玲孫」字樣，惟抗告人亦主張該信封原本已遺失，是憑該
    影本上之字樣，實難推定其為真正，而無法據此認定抗告人為丙○○之孫女。從
    而，抗告人聲明代位繼承丙○○在台灣地區之遺產，依其所提出之證明文件尚難
    認其確為丙○○之孫女，抗告人既未提出符合繼承人身分之相關證明文件，其聲
    明尚有不合。況本件抗告人前已用上開文件聲明繼承，經原法院九十二年度聲繼
    字第十號裁定駁回在案，抗告後經臺灣高等法院臺中分院九十二年度家抗字第八
    三號抗告駁回確定在案，抗告人復以同一事由再聲明繼承，實與法不合，爰予駁
    回等語。
三、抗告意旨略以：(一)按抗告，得提出新事實及證據，民事訴訟第四百八十九條定有
    明文。查抗告人即本件聲請人為被繼承人丙○○之大陸孫女，且依台灣地區與大
    陸地區人民關係條例第六十六條規定於繼承人亡故開始起三年內向被繼承人在台
    住所地地方法院以直系血親卑親屬身分聲明繼承，於法有據；且依台灣地區與大
    陸地區人民關係條例第七條規定「在大陸地區制作之文書，經行政院設立或指定
    之機構或委託之民間團體驗證者，推定為真正」，故抗告人據以提出經海基會驗
    證無誤之（二００二）臨證台字第九六六號公證書，應推定為真正，惟原法院以
    抗告人所提之證明即（二００二）臨證字第九六六號公証書內容所載故宋君配偶
    兒子及孫女與在台戶籍謄本未符等事由，逕認抗告人聲明繼承於法不合，駁回聲
    請，不予備查，顯有違誤。又原裁定理由欄第三項雖謂「．．親屬關係公證書上
　　載明配偶李氏，．．而被繼承人戶籍謄本上之配偶欄並無關於配偶之記載」云云
　　，然依兩岸公證書使用查證協議第三條第三款明定「公證書內容與戶籍資料或其
　　他檔案資料不符，雙方應相互協助查證」（另司法院頒訂法院辦理兩岸公證書使
　　用查證協議應行注意事項第五項第一款第三條亦載有明文）；且丙○○來台當時
　　，正值國家內亂之際，隨國民政府播遷來台之國軍官兵，唯恐家人因戰亂受牽連
　　，故初次登錄台灣戶籍時即使用父、母親之稱號、別名，抑或因不識字而誤報、
　　漏寫其大陸家屬人身資料時有所聞；且其逃難之時，音訊渺茫，無以通信，故赴
　　台後僅登記本人資料，亦屬可能；因此而致使大陸地區出具之公證書與台灣戶籍
　　資料不符，實屬常例；縱觀現今「大陸省籍」之中華民國國籍人士未能尋獲父母
　　親安葬地者或未能尋得同胞兄弟姐妹者亦比比皆是，然原審法院既未予抗告人補
　　正機會，又未依前述「協議」至海基會查證公證書內容，故抗告人復又提出山東
　　省郯城縣李庄鎮于泉村民委員會「註」（相當於我國鄰、里長）證明書，及由丙
　　○○兒時玩伴宋玉其及宋景倫二人具名為證證明抗告人與丙○○祖孫關係，抗告
　　人前亦已依民事訴訟法第三百五十七條規定提供私文書之佐證，呈報原法院丙○
　　○生前寄達大陸家書及寄送孫女留念照片數幀在案，均未獲原法院採認，顯見原
　　法院於證據之採認實有偏頗。(二)又丙○○為就養榮民，經行政院國軍退除役官兵
　　輔導委員會彰化自費安養中心長年安置於內，並保管有丙○○自書遺囑，表明遺
　　產處理方式及善後交代．．通知大陸的孫女宋春玲收等語，亦足茲可證丙○○疼
　　愛孫女心切，願將遺產（物）均予以贈送，丙○○與抗告人間之直系血親關係至
　　為明確，且上開中心之輔導人員洪賜寶組長等人亦均知悉丙○○大陸有一孫女，
　　且前曾返鄉探視孫女，乃原法院未依職權函查內政部入出境管理局，遽行駁回抗
　　告人之聲明，實令抗告人誠難甘服。(三)綜上所述，原法院概以抗告人舉證之除戶
　　戶籍資料單一項目所載，驟然否定近期丙○○留念照片、相關公證書所載並其它
　　多項證物，洵屬無據，復又未予海基會函查上述單一疑義事項，另又未與深入調
　　查丙○○常年居住上開中心；再者，倘抗告人原檢附證物未盡齊備，依民事訴訟
　　法第二百四十九條第一項但書，應由法院定期令其補正，乃原法院逕行駁回抗告
　　人聲明，與法未符，爰求為廢棄原裁定，另為適法裁定等語。
四、惟查，被繼承人丙○○戶籍謄本上之配偶欄位並無關於配偶之記載，有戶籍謄本
    一份附於原法院卷可稽，與抗告人提出經財團法人海峽交流基金會認證之大陸山
    東省臨沂市公證處出具（二００二）臨證字第九六六號親屬關係公證書上載明「
    配偶（按即被繼承人丙○○之配偶）：李氏，．．」不符，有違民事訴訟法第三
    百五十七條及台灣地區與大陸地區人民關係條例第七條之規定，實難認該公證書
    及山東省郯城縣李庄鎮于泉村民委員會及宋玉其及宋景倫二人出具之證明書為真
    正，自不足以據上開公證書證明抗告人為被繼承人之法定繼承人。再抗告人另提
    出相片為證，惟同不足以為有利抗告人等為丙○○孫女之證據。至抗告人另提出
    之影印信封上雖有「宋春玲孫」字樣，惟因抗告人對於該信封原本已遺失一節並
    不否認，實難僅憑該信封影本即認定抗告人為丙○○之孫女。綜上，抗告人既未
　　提出符合繼承人身分之相關證明文件，其聲明繼承尚有不合。再本件抗告人前已
　　用上開部分文件聲明繼承，經原法院九十二年度聲繼字第十號裁定駁回，抗告後
　　復經本院九十二年度家抗字第八三號抗告駁回確定在案，抗告人復以同一事由再
　　聲明繼承，亦有不合。從而，抗告人依臺灣地區與大陸地區人民關係條例第六十
　　六條暨同法施行細則第四十三條之規定，向原法院為繼承之聲明，即屬無據，原
　　法院因而駁回其聲明，核無違誤。抗告論旨以前詞指摘原裁定不當，求予廢棄，
　　為無理由。
五、依非訟事件法第二十八條、第八條第一項前段，民事訴訟法第四百九十五條之一
    第一項、第四百四十九條第一項、第九十五條、第七十八條，裁定如主文。
中　　　華　　　民　　　國　　九十三　　年　　 十一　　 月　　二十三　　日
~B1民事第七庭審判長法　官　簡清忠
~B2　　　　　　　　法　官　盧江陽
~B3　　　　　　　　法　官　陳賢慧
右為正本係照原本作成。
如不服本裁定應於裁定送達後十日內向本院提出抗告理由狀（須按他造人數附具繕本
），並繳納抗告裁判費新台幣肆拾伍元。
~B 　 　　　　　　書記官　瑞芳
中　　　華　　　民　　　國　　九十三　　年　　 十一　　 月　　二十三　　日
                                                                        Ｂ
